臺灣高等法院刑事判決
109年度上訴字第2652號
上  訴  人  臺灣新北地方檢察署檢察官
上  訴  人  
即  被  告  呂學霖



選任辯護人  葉慶人法扶律師
上列上訴人等因被告違反毒品危害防制條例案件，不服臺灣新北
地方法院108年度訴字第980號，中華民國109年4月21日第一審判
決（起訴案號：臺灣新北地方檢察署107年度偵字第18580號），
提起上訴，本院判決如下：
    主  文
上訴駁回。
    事  實
一、呂學霖明知甲基安非他命係毒品危害防制條例第2條第2項第
    2款所列管之第二級毒品，不得非法持有及販賣，竟基於販
    賣第二級毒品甲基安非他命以營利之犯意，於民國106年11
    月6日14時6分許利用門號0000000000號手機連結網際網路至
    社群網站FACEBOOK（下稱臉書)，以帳號暱稱「Da Da」與王
    茂霖聯繫毒品買賣事宜，並談妥以新臺幣（下同）2,500元
    之價格，出售第二級毒品甲基安非他命1公克，嗣於同日14
    時45分許，在新北市土城區廣權路之全家便利商店前，呂學
    霖交付第二級毒品甲基安非他命1公克予王茂霖，並向王茂
    霖收取價金2,500元。嗣因警於107年1月30日11時55分許，
    搜索王茂霖位於新北市土城區之住處，扣得王茂霖手機發現
    其與呂學霖間之臉書對話訊息，始悉上情。
二、案經金門縣警察局移送臺灣新北地方檢察署檢察官偵查起訴
    。
    理  由
壹、程序部分：
　　按被告以外之人於審判外之陳述，雖不符刑事訴訟法第159
    條之1至第159條之4之規定，而經當事人於審判程序同意作
    為證據，法院審酌該言詞陳述或書面陳述作成時之情況，認
    為適當者，亦得為證據；當事人、代理人或辯護人於法院調
    查證據時，知有第159條第1項不得為證據之情形，而未於言
    詞辯論終結前聲明異議者，視為有前項之同意，同法第159
    條之5第1項、第2項有明文規定。查本判決下列認定事實所
    引用之卷證所有證據（供述、文書及物證等），均經依法踐
    行調查證據程序，檢察官、上訴人即被告呂學霖（下稱被告
    ）及辯護人均未主張排除前開證據能力，且迄於本院言詞辯
    論終結前均未表示異議，本院審酌前開證據資料製作時之情
    況，尚無違法不當及證明力明顯過低之瑕疵，其書證部分亦
    無刑事訴訟法第159條之4之顯有不可信之情況與不得作為證
    據之情形，且均與本案具關連性，認以之作為證據應屬適當
    ，故揆諸上開規定，認上揭證據資料均有證據能力。
貳、實體部分：
一、本案認定犯罪事實所憑之證據及理由：
　　上揭事實，業據被告於偵查、原審及本院中均坦承不諱（見
    偵卷第172頁，原審卷第116、145、146頁，本院卷第120頁
    ），並經證人王茂霖於警偵訊中證述在卷（見偵卷第18、18
    2、183頁），復有被告與王茂霖臉書對話訊息照片、金門縣
    警察局107年1月30日搜索扣押筆錄、扣押物品目錄表1份在
    卷可證（見偵卷第35、36、51頁），另有王茂霖之門號0000
    000000號手機1支扣案可佐，足認被告前揭任意性自白核與
    事實相符，應堪採信。又被告於原審準備程序中供承其本案
    販賣毒品可賺取約500元之利潤（見原審卷第116頁），是被
    告主觀上有營利之意圖甚明。綜上，本案事證明確，被告犯
    行洵堪認定，應依法論科。
二、論罪：
（一）按行為後法律有變更者，適用行為時之法律。但行為後之
      法律有利於行為人者，適用最有利於行為人之法律，刑法
      第2條第1項定有明文。查被告行為後，毒品危害防制條例
      第4條第2項、第17條第2項等規定，已於109年1月15日總
      統華總一義字第10900004091號令修正公布，並自公布後6
      個月施行。修正前毒品危害防制條例第4條第2項規定：「
      製造、運輸、販賣第二級毒品者，處無期徒刑或七年以上
      有期徒刑，得併科新臺幣一千萬元以下罰金。」修正後條
      文則為：「製造、運輸、販賣第二級毒品者，處無期徒刑
      或十年以上有期徒刑，得併科新臺幣一千五百萬元以下罰
      金。」修正前毒品危害防制條例第17條第2項規定：「犯
      第四條至第八條之罪於偵查及審判中均自白者，減輕其刑
      。」修正後條文則為：「犯第四條至第八條之罪於偵查及
      歷次審判中均自白者，減輕其刑。」經比較修正前、後，
      毒品危害防制條例第4條第2項規定，構成要件均未變更，
      然有期徒刑及罰金之刑度均較修正前提高；另毒品危害防
      制條例第17條第2項規定，參諸修正理由略以：「考量原
      立法之目的，係在使前述毒品案件之刑事訴訟程序儘早確
      定，當以被告於歷次審判中均自白犯罪者，始足當之。」
      爰修正第2項，明定於偵查及歷次審判中均自白者，始減
      輕其刑，修正後適用減輕其刑之要件顯然更為嚴苛。是比
      較新舊法之結果，均以修正前之規定對被告較為有利，依
      刑法第2條第1項前段規定，應適用行為時即修正前毒品危
      害防制條例第4條第2項、第17條第2項等規定。
（二）核被告所為，係犯修正前毒品危害防制條例第4條第2項之
      販賣第二級毒品罪。被告因販賣而持有第二級毒品甲基安
      非他命之低度行為，為其販賣之高度行為所吸收，不另論
      罪。
（三）被告前因施用毒品案件，經原審法院分別以101年度簡字
      第7607號、102年度簡字第2163號判處有期徒刑5月、5月
      確定；另因侵占案件，經原審法院以102年度簡字第7570
      號判處有期徒刑3月確定，上開3罪經原審法院以103年度
      聲字第733號裁定應執行有期徒刑10月確定（下稱甲案）
      ；又因施用毒品案件，經原審法院以102年度簡字第5209
      號判處有期徒刑6月確定（下稱乙案）；再因施用毒品案
      件，經原審法院以102年度簡字第7368號判處有期徒刑6月
      確定（下稱丙案）。上揭甲、乙、丙案經接續執行，於10
      4年2月10日假釋付保護管束，嗣經撤銷假釋，應執行殘刑
      有期徒刑4月29日，於105年5月2日執行完畢。另因施用毒
      品案件，經原審法院以104年度易字第1656號判處有期徒
      刑6月，上訴後經本院以105年度上易字第571號判決撤銷
      改判處有期徒刑5月確定；復因施用毒品案件，經原審法
      院以105年度審簡字第578號判處有期徒刑6月確定，上開2
      罪經原審法院以105年度聲字第3550號裁定應執行有期徒
      刑10月確定，於106年5月2日執行完畢，有本院被告前案
      紀錄表附卷可稽，其於有期徒刑執行完畢5年以內，故意
      再犯本案有期徒刑以上之罪，符合累犯要件。本院依司法
      院釋字第775號解釋意旨，審酌前案甫執行完畢數月後即
      犯下本案犯行，及其前已多次因施用毒品案件經法院論罪
      科刑，竟未能悔改、遠離毒品，仍再犯本案罪質更重、危
      害性更高之販賣第二級毒品犯行，兩者均係違反毒品危害
      條例案件，顯見被告對於刑罰之反應力顯然薄弱，適用上
      開累犯之規定加重，亦不致生被告所受之刑罰超過其所應
      負擔罪責，導致其人身自由因此遭受過苛之侵害，而有不
      符憲法罪刑相當原則，進而牴觸憲法第23條比例原則之情
      形，是本院審酌上開情狀，認其對刑罰反應力薄弱，而除
      販賣第二級毒品罪法定刑之無期徒刑部分依法不得加重其
      刑外，爰依刑法第47條第1項之規定，加重其刑。
（四）被告於偵審中均自白犯罪，應依修正前毒品危害防制條例
      第17條第2項規定減輕其刑，並依法先加重後減輕之。
（五）按刑法第59條規定犯罪之情狀可憫恕者，得酌量減輕其刑
      ，其所謂「犯罪之情狀」，與同法第57條規定科刑時應審
      酌之一切情狀，並非有截然不同之領域，於裁判上酌減其
      刑時，應就犯罪一切情狀（包括第57條所列舉之10款事項
      ），予以全盤考量，審酌其犯罪有無可憫恕之事由（即有
      無特殊之原因與環境，在客觀上足以引起一般同情，以及
      宣告法定低度刑，是否猶嫌過重等等），以為判斷（最高
      法院80年度台覆字第39號裁判意旨、88年度台上字第388
      號判決意旨參照）。而販賣第二級毒品罪之法定刑為「無
      期徒刑，或七年以上有期徒刑，得併科新臺幣一千萬元以
      下罰金」，然同為販賣第二級毒品之人，其原因動機不一
      ，犯罪情節未必盡同，或有大盤毒梟者，亦有中、小盤之
      分，甚或僅止於吸毒者友儕間為求互通有無之有償轉讓者
      亦有之，其販賣行為所造成危害社會之程度自屬有異，法
      律科處此類犯罪，所設之法定最低本刑卻同為「七年以上
      有期徒刑」，不可謂不重。於此情形，倘依其情狀處以較
      輕之有期徒刑，即足以懲儆，並可達防衛社會之目的者，
      自非不可依客觀之犯行與主觀之惡性二者加以考量其情狀
      ，是否有可憫恕之處，適用刑法第59條之規定酌量減輕其
      刑，期使個案裁判之量刑，能斟酌至當，符合比例原則。
      查被告所犯販賣第二級毒品罪，經適用上述累犯加重及偵
      審自白減輕其刑規定後，最輕本刑仍為3年7月以上有期徒
      刑，惟被告販賣毒品1次，對象單一、所販毒品數量不多
      、獲利亦非多，被告於偵審均坦承犯行已見悔意，其所為
      較諸大量走私進口或長期販賣毒品之「大盤」毒販多所差
      異，惡性及危害社會之程度較輕，另被告自述其尚需扶養
      罹癌之父親及母親、胞弟尚在就學等，並提出戶籍謄本4
      份、其父親之診斷證明書2份、全民健康保險重大傷病證
      明申請書1份、其胞弟之大學入學考試成績單1份為證（見
      原審卷第197至211頁），本院經比例衡量後，認縱量處法
      定最低刑度，客觀上仍有情輕法重之感，實足以引起一般
      人之同情，雖科以法定最低度刑，仍嫌過重，爰依刑法第
      59條規定減輕其刑，並依法先加重後遞減輕之。
三、上訴駁回：
　　原審審理結果，認被告所犯罪證明確而適用修正前毒品危害
    防制條例第4條第2項、第17條第2項、刑法第47條第1項、第
    59條等規定，並審酌被告明知甲基安非他命殘害人體健康，
    竟為牟求私利，無視法令禁制，為上開販賣第二級毒品甲基
    安非他命之行為，其所為助長毒品流通，對社會所生危害程
    度非輕，自應予非難，惟念其於偵審中均坦承犯行，犯後態
    度良好，並參酌其有施用毒品、侵占、竊盜等前科紀錄，有
    其臺灣高等法院被告前案紀錄表在卷可查，兼衡其犯罪動機
    、目的、販賣毒品數量、對象、所獲利益，暨其自述教育程
    度為高中肄業、入監前從事服務業及月收入、家庭狀況須由
    其扶養父母（見原審卷第147頁）等一切情狀，認被告販賣
    第二級毒品，累犯，處有期徒刑2年；未扣案之手機1支（含
    門號0000000000號SIM卡1張），為被告供本案犯罪所用之物
    ，業據被告供承在卷（見原審卷第146頁），不問屬於犯罪
    行為人與否，應依毒品危害防制條例第19條第1項規定宣告
    沒收，並依刑法第38條第4項規定諭知於全部或一部不能沒
    收或不宜執行沒收時，追徵其價額；被告販賣第二級毒品甲
    基安非他命給王茂霖共獲得2,500元，該犯罪所得雖未扣案
    ，然無不予宣告沒收事由，應依刑法第38條之1第1項前段、
    第3項規定宣告沒收，並於全部或一部不能沒收或不宜執行
    沒收時，追徵其價額，核無認定事實錯誤、量刑瑕疵或違背
    法令之情形，其結論尚無不合。衡酌毒品氾濫不僅戕害國民
    個人身心，對於社會治安、風氣亦有危害，是我國依法嚴令
    禁止製造、運輸、販賣、轉讓毒品等行為，以截堵毒品來源
    ，拔除貽害之本，杜絕流入之途，被告對於毒品交易為檢警
    機關嚴予取締之犯罪，及法律立有重典處罰乙節，自當有所
    知悉，卻仍欲販賣毒品牟利，助長毒品氾濫，是其所為本難
    輕縱，而被告坦承犯行之犯後態度、其素行及前開所列情狀
    ，原審業予以審酌而為適當之量刑，且本案經依法遞減其刑
    後，其法定本刑已大幅減低，已屬寬待，尚無再予減輕其刑
    之事由。又法院於判斷被告是否符合刑法第59條酌減其刑之
    規定時，尚非不得以刑法第57條所列10款事項作為全盤考量
    之基準，僅於判斷被告是否具有可憫恕之事由時，其程度應
    達於確可憫恕之情狀，即須以客觀上是否足以引起一般同情
    ，以及宣告法定低度刑，是否猶嫌過重等情，以資論斷。茲
    原判決已詳予審酌認定被告犯行所依憑之證據、刑法第57條
    各款及前開所列情狀，兼以被告犯罪情節、素行、生活狀況
    、犯後態度等一切情狀，而認有適用刑法第59條規定酌量減
    輕其刑，經核並無不合，且原審量刑並無濫用量刑權限，亦
    無判決理由不備，或其他輕重相差懸殊等量刑有所失出或失
    入之違法或失當之處。檢察官上訴意旨認原審適用刑罰減輕
    之事由不當，有適用法規錯誤等情，指摘原判決不當，係對
    原判決就刑之量定已詳予說明審酌之事項，再為爭執，另被
    告上訴意旨請求從輕量刑云云，均為無理由，應予駁回。至
    毒品危害防制條例第4條第2項、第17條第2項規定業經修正
    施行，業如前述，原審雖未及審酌比較新舊法，然因法律適
    用之結果並無不同，對判決結果不生影響，是原判決適用行
    為時法論科，而未及比較新舊法適用，並不構成撤銷之原因
    ，附此敘明。
據上論斷，應依刑事訴訟法第368條，判決如主文。
本案經檢察官曾忠己到庭執行職務。
中　　華　　民　　國　　109 　年　　9 　　月　　30　　日
                  刑事第十七庭審判長法　官　鄭水銓
                              　　  法　官　黃雅芬
                              　    法　官　沈君玲
以上正本證明與原本無異。
如不服本判決，應於收受送達後20日內向本院提出上訴書狀，其
未敘述上訴之理由者並得於提起上訴後20日內向本院補提理由書
（均須按他造當事人之人數附繕本）「切勿逕送上級法院」。
                                    書記官　彭于瑛
中　　華　　民　　國　　109 　年　　9 　　月　　30　　日
附錄：本案論罪科刑法條全文
毒品危害防制條例第4條
製造、運輸、販賣第一級毒品者，處死刑或無期徒刑；處無期徒
刑者，得併科新臺幣二千萬元以下罰金。
製造、運輸、販賣第二級毒品者，處無期徒刑或七年以上有期徒
刑，得併科新臺幣一千萬元以下罰金。
製造、運輸、販賣第三級毒品者，處七年以上有期徒刑，得併科
新臺幣七百萬元以下罰金。
製造、運輸、販賣第四級毒品者，處五年以上十二年以下有期徒
刑，得併科新臺幣三百萬元以下罰金。
製造、運輸、販賣專供製造或施用毒品之器具者，處一年以上七
年以下有期徒刑，得併科新臺幣一百萬元以下罰金。
前五項之未遂犯罰之。